【裁判字號】    91,訴,3277
【裁判日期】    920430
【裁判案由】    遷讓房屋等
【裁判全文】
臺灣高雄地方法院民事判決  九十一年度訴字第三二七七號
    原      告    丁○○
    訴訟代理人    甲○○  律師
    複代理人      乙○○  律師
    被      告    丙○○
右當事人間遷讓房屋等事件，本院判決如左：
    主    文
被告應將坐落高雄縣岡山鎮○○段八一地號及八一之二四地號土地上之建號三○七七
號建物，即門牌號碼高雄縣岡山鎮○○路三七一號六樓之七房屋騰空遷讓交還原告；
並給付原告新台幣壹拾貳萬貳仟伍佰伍拾元，及自民國九十一年十一月一日起至交還
前開所示之房屋之日止，按月給付原告新台幣貳仟肆佰伍拾壹元。
原告其餘之訴駁回。
訴訟費用由被告負擔十分之七，餘由原告負擔。
本判決第一項於原告以新台幣壹拾伍萬玖仟元供擔保後，得假執行。
原告其餘假執行之聲請駁回。
    事實及理由
一、原告起訴主張：緣坐落高雄縣岡山鎮○○段八一地號及八一之二四地號土地上之
    建號三○七七號建物，即門牌號碼高雄縣岡山鎮○○路三七一號六樓之七房屋（
    下稱系爭房屋）為原告所有，然被告竟無正當權源且未經原告同意即自民國（下
    同）八十七年八月一日起予以占用，迭經原告催還，迄未置理，爰依民法第七百
    六十七條之規定，請求被告應將系爭房屋騰空遷讓交還原告。又被告既無權占用
    系爭房屋，自可獲得相當於租金之利益，斟酌系爭房屋坐落於高雄縣岡山鎮市區
    ，交通便利，商業經濟頻繁，爰依不當得利及侵權行為之法律關係，請求擇一判
    決被告應依系爭建物及土地總價年息百分之十計算之自八十七年八月一日起至九
    十一年九月三十日止，計新台幣（下同）二十七萬零八百元，及自九十一年十一
    月一日起至交還房屋之日止，按月給付五千四百十六元之相當於租金之不當得利
    或損害金等語。並聲明：(一)被告應將坐落高雄縣岡山鎮○○段八一地號及八一之
    二四地號土地上之建號三○七七號建物，即門牌號碼高雄縣岡山鎮○○路三七一
    號六樓之七房屋騰空遷讓交還原告；(二)被告應給付原告二十七萬零八百元，及自
    九十一年十一月一日起至遷讓交還前項所示之房屋日止，按月給付五千四百十六
    元；(三)願供擔保，請准宣告假執行。
二、被告則以：系爭房屋原係訴外人蔡黃秀逾於八十四年十月九日購買之預售屋，之
    後因承建該房屋之訴外人國鼎建設股份有限公司因故未能完工交屋，又無法償還
    向訴外人高雄市第十信用合作社（下稱十信合作社）借貸之五千萬元，因此承購
    戶乃於同年十二月二十四日成立自救會，推派被告及訴外人莊証州等人處理後續
    事宜，被告及莊証州等人遂於八十五年五月三十日與十信合作社達成修繕及還款
    協定。又系爭房屋與被告所有之同路三七一號六樓之八房屋為二戶相通之房屋，
    因為利後續修繕事宜，被告遂與訴外人蔡黃秀逾於八十五年十二月十三日假十信
    合作社簽訂買賣協議書，約定由蔡黃秀逾提供系爭房地所有權，再由被告向十信
    合作社辦理抵押借款，借款核貸同時，被告同意由蔡黃秀逾領取其中之一百二十
    五萬元，蔡黃透逾領取該金額後，同意將系爭房地所有權移轉登記予被告，是時
    蔡黃秀逾並同意被告搬入系爭房屋居住，惟蔡黃秀逾嗣竟違反買賣協議書之約定
    ，不僅未將系爭房地所有權移轉登記與被告，又就系爭房地與原告成立虛偽之買
    賣契約，以達其逼迫被告遷出系爭房屋之目的等語，資為抗辯。並聲明：求為判
    決駁回原告之訴。
三、原告主張系爭房屋及坐落之基地，業於八十七年七月七日因買賣而移轉登記為其
    所有，然自八十七年八月一日起即遭被告無權占用迄今之情，固據提出系爭土地
    、建物登記謄本，及房屋稅繳款書各乙份為證，然被告除不爭執業自八十四、五
    年即占用系爭房屋外，餘則均予否認，並執前開情詞為辯，是本件應予審酌者厥
    為(一)系爭房屋及所坐落之基地是否確經原告取得所有權？(二)被告是否無權占用系
    爭房屋？經查：
  (一)、系爭房屋及所坐落之基地是否確經原告取得所有權？
      按「第三人主張表意人與相對人通謀而為虛偽意思表示者，該第三人應負舉證
      之責。」，最高法院四十八年台上字第二九號判例意旨可資參照。本件被告辯
      稱原告與訴外人蔡黃秀逾就系爭房屋之買賣行為，係屬通謀虛偽意思表示，固
      據提出本院九十年度易字第一一○六號竊佔案件之歷審筆錄、土地登記簿、印
      文等為證，惟查：
    1.原告於本院九十年度易字第一一○六號刑事竊佔案件九十年四月十六日審理時
      固陳稱：「（問：這房子是你跟蔡黃秀逾購買的嗎？）蔡黃秀逾有跟我借款，
      他拿這房子跟我抵一百三十幾萬元。」等語（見該日訊問筆錄），核與訴外人
      蔡黃秀逾與前開刑事案件九十年五月三十一日審理時所稱：「（問：後來〔房
      子〕為何會賣給告訴人〔指原告〕）因為我先生跟他借款，沒辦法還，才用這
      房子抵。」等語（見是日訊問筆錄），二者就究係蔡黃秀逾抑其夫即訴外人蔡
      平松向原告借款乙節雖有所出入，惟觀諸系爭房屋雖原登記於蔡黃秀逾名下，
      然實則係由蔡平松購買（此為兩造所不爭執，見本院九十一年十二月十一日言
      詞辯論筆錄），顯見蔡黃秀逾與蔡平松夫妻間之財務並未嚴格區分，參以我國
      民間常視夫妻為一體，對於夫妻間之財產誰屬，往往未加以明確區隔，是第三
      人就蔡黃秀逾夫妻所為之借貸縱無法確認實際借用者係何人，亦難據之即為該
      借貸關係必屬有偽之認定，從而，本件原告就借款之人係何人，所述雖與訴外
      人蔡黃秀逾有異，有如上述，然尚不得僅據該歧異，即為原告與蔡黃秀逾就系
      爭房屋之買賣關係必屬虛偽之認定。
    2.又原告於前開刑事案件於台灣高等法院高雄分院（即九十一年度上易字第六九
      八號竊佔案件）於九十一年五月二十四日審理時，雖又陳稱：「（問：你與蔡
      黃秀逾何關係？）蔡黃秀逾是我姪兒的太太，因為蔡黃秀逾在八、九年前投資
      我的石材公司一百萬元，她向我公司借了二百八十三萬元無能力清償，所以才
      用系爭房屋過戶給我。」等語（見是日訊問筆錄），惟核原告當時陳述之真意
      ，是否即係指蔡黃秀逾係以系爭房屋抵償積欠之債務二百八十三萬元全部，並
      不明確，且若原告當時之意係指蔡黃秀逾因積欠原告經營之公司二百八十三萬
      元無力清償，始以系爭房屋作價二百八十三萬元予原告以為清償，則何以原告
      會另又陳稱蔡黃秀逾在八、九年前投資其所開設之石材公司一百萬元等語？參
      以原告於該刑事案件第一審審理時明確陳稱：「蔡黃秀逾有跟我借款，他拿這
      房子跟我抵一百三十幾萬元。」等語（見本院前開九十年度易字第一一○六號
      刑事案件九十年四月十六日訊問筆錄），顯見原告當時之陳述應係交代其與蔡
      黃秀逾間詳細之債務清償情形，而非主張系爭房屋係經蔡黃秀逾作價二百八十
      三萬元予其抵償全額債務，茲可認定。
    3.被告雖又辯稱原告主張其係自八十五年四月三十日起至八十六年六月十六日止
      ，借錢予訴外人蔡黃秀逾，然蔡黃秀逾最後一次辦理前開高雄縣岡山鎮○○段
      八一之二四地號土地之時間，係在八十六年九月一日，顯然原告與蔡黃秀逾間
      之不法預謀云云。惟原告何時借款予蔡黃秀逾，與蔡黃秀逾何時移轉前開土地
      持分予他人，或蔡黃秀逾就系爭房屋買賣是否通謀虛偽意思表示，並無必然關
      係，是被告此部分所辯，並無可採。
    4.被告固又辯稱其與蔡黃秀逾就系爭房屋簽訂買賣協議書時，銀行並未告知房屋
      貸款只能貸給所有權人，故必須由蔡黃秀逾出面貸款，再由被告承受此一貸款
      債務；另蔡黃秀逾未經被告同意即自行刻用被告名義之印章，所為顯然涉犯刑
      法第二百七十條之罪行等語，然核被告此部分所辯，與原告及訴外人蔡黃秀逾
      間之買賣行為是否虛偽，並無關係，是被告此部分所辯，亦無足採。
    原告就係何人向其借款，所述雖與訴外人蔡黃秀逾之言或有不同，然依蔡黃秀逾
    與訴外人蔡平松夫妻平日之財務關係觀之，該等歧異，尚不足為原告與蔡黃秀逾
    就系爭房屋之買賣關係係屬虛偽之認定；又原告就系爭房屋係蔡黃秀逾作價若干
    金額抵償債務，前後所述，又難認有不同，既如上述，參以被告復未提出其他積
    極證據，用資證明原告與蔡黃秀逾就系爭房屋買賣行為確屬通謀虛偽意思表示，
    則其主張原告並非系爭房屋真正所有權人等語，即無可採，而原告主張系爭房屋
    及所坐落之高雄縣岡山鎮○○段八一、八一之二四地號基地，業自八十七年七月
    七日起即移轉登記為其所有之情，自堪信為真實。
  (二)、被告是否無權占用系爭房屋？
      按「稱買賣者，謂當事人約定一方移轉財產權於他方，他方支付價金之契約。
      」，民法第三百四十五條第一項定有明文，是買賣契約僅有債之效力，不得以
      之對抗契約以外之第三人。本件被告固辯稱訴外人蔡黃秀逾業就系爭房屋於八
      十五年十二月十三日與被告簽訂買賣協議書，約定由蔡黃秀逾提供系爭房地所
      有權，再由被告向十信合作社辦理抵押借款，借款核貸同時，被告同意由蔡黃
      秀逾領取其中之一百二十五萬元，蔡黃透逾領取該金額後，同意將系爭房地所
      有權移轉登記予被告等語，惟系爭房屋及所坐落之高雄縣岡山鎮○○段八一、
      八一之二四地號基地，既經於八十七年七月七日移轉登記與原告，而由原告取
      得所有權，有如上述，則基於物權優先效力，縱被告前開所辯為真，被告亦不
      得以其與蔡黃秀逾間之買賣關係，對抗原告。至被告是否因蔡黃秀逾之違約而
      受有損害，則係屬另一問題，要難執之即謂其於原告取得系爭房屋所有權後，
      仍繼續占有系爭房屋為有理。
四、按所有人對於無權占有或侵奪其所有物者，得請求返還之。民法第七百六十七條
    前段定有明文。系爭房屋業自八十七年七月七日起即移轉登記為原告所有，而被
    告辯稱原告與訴外人蔡黃秀逾就系爭房屋之買賣行為乃屬通謀虛偽意思表示，又
    無足採，已如上述，則原告本於前開規定，請求被告自系爭房屋遷出，並將該房
    屋騰空交還原告，自屬有據，應予准許。
五、次按，「無法律上之原因而受利益，致他人受損害者，應返還其利益。」，民法
    第一百七十九條定有明文。又「於城市地方租用房屋之租金，以不超過土地及建
    築物申報總價額年息百分之十為限。」，土地法第一百零五條亦有明文。另土地
    法第九十七條第一項規定所謂之土地及建築物總價額，依同法施行法第二十五條
    之規定，土地部分係指法定地價而言，建築物價額則依該管直轄市或縣（市）地
    政機關估定之價額，而土地法第一百四十八條規定土地所有權人依土地法所申報
    之地價為法定地價，故土地法第九十七條所謂之土地申報價額，即指該土地之申
    報地價。本件系爭房屋位於高雄縣岡山鎮，屬於城市地方，自有前開規定之適用
    。而無權占有他人之建物，可能獲得相當於租金之利益，亦為社會通常之觀念（
    最高法院六十一年台上字第一六九五號判例參照），被告自原告取得系爭房屋所
    有權起，即無權占用系爭房屋，已如上述，則被告不遷讓房屋期間之行為，與原
    告所受不能使用、收益房屋之損害間，顯有因果關係，是原告依據不當得利之法
    律關係，請求被告給付無權占有系爭房屋期間，所獲相當於租金之利益，即屬有
    據。
六、查系爭房屋位於高雄縣岡山鎮，鄰近高雄縣岡山路與壽天路、中山北路，交通便
    利、市況繁榮，又系爭房屋係鋼筋水泥建築，屋況良好等情，業據本院於九十二
    年三月三日至現場履勘無訛，並製有勘驗筆錄暨附圖及現場照片在卷可佐。經審
    酌上情，認原告請求被告給付無權占有系爭房屋之相當於租金之不當得利，應按
    系爭土地之申報地價及建築物申報之總價額年息百分之八計算較為允當。又系爭
    房屋課稅現值為三十二萬五千元，該房屋所坐落之高雄縣岡山鎮○○段八一地號
    土地，申報地價為每平方公尺三千一百二十元，同段八一之二四地號土地，每平
    方以尺申報地價則為三千八百四十七．二元，此有該土地登記謄本及房屋稅繳款
    書附卷足參，依上開標準計算，原告依不當得利之法律關係，請求被告給付自八
    十七年八月一日起至九十一年九月三十日止，計五十個月，共十二萬二千五百五
    十元【計算式｛：325000（房屋價額）＋〔3120（元／平方公尺）×325（平方
    公尺）×37／1000（應有部分）〕＋〔3847.2（元／平方公尺）×743（平方公
    尺）×18／10000（應有部分）〕｝×8／100〕÷12＝2451（元及小數點以下均
    四捨五入）；2451×50＝122550】；及自九十一年十一月一日起至交還系爭房屋
    之日止，按月給付原告二千四百五十一元，尚屬有據，應予准許，逾此部分之請
    求，則屬無據，應予駁回。
七、綜上，原告本於物上請求權，請求判令被告應自系爭房屋遷出，並將該房屋騰空
    交還，及依不當得利之法律關係，請求被告給付自八十七年八月一日起至九十一
    年九月三十日止，計十二萬二千五百五十元，及自九十一年十一月一日起至交還
    系爭房屋之日止，按月給付原告二千四百五十一元之相當於租金之不當得利，應
    予准許，逾此部分之請求，則屬無據，應予駁回。
八、原告依不當得利法律關係，請求被告給付如主文第二項所示之金額，既已准許，
    有如前述，爰不另就原告主張依據侵權行為訴請被告給付前開款項有無理由，再
    予以審酌，併此敘明。
九、本件判決之基礎已臻明確，兩造其餘主張陳述及所提之證據，核與判決之結果無
    影響，毋庸再予逐一審酌論述，亦此敘明。
十、原告陳明願供擔保，請准宣告假執行，經核其勝訴部分，於法尚無不合，爰酌定
    相當之擔保金額准許之；至原告敗訴部分，其假執行之聲請已失所附麗，應予駁
    回。
十一、結論：原告之訴為一部有理由，一部無理由，依民事訴訟法第七十九條但書，
      第三百九十條第二項，判決如主文。
中      華      民      國    九十二    年      四      月     三十     日
                              臺灣高雄地方法院民事第五庭
~B法      官  徐美麗
右為正本係照原本作成。
如不服本判決，應於送達後廿日內，向本院提出上訴狀並表明上訴理由，如於本判決
宣示後送達前提起上訴者，應於判決送達後十日內補提上訴理由書（須附繕本）。
中      華      民      國    九十二    年      四      月     三十     日
~B法院書記官  楊明月


司法院資訊處製作；財團法人民間司法改革基金會備份。
